臺灣高等法院臺南分院刑事裁定　　　　　95年度聲再字第64號
再審聲請人　臺灣高等法院臺南分院檢察署檢察官
受判決人即
被　　　告　丙 ○ ○
　　　　　　丁 ○ ○
共　　　同
選任辯護人　林 崑 地　律師
上列聲請人因受判決人偽造文書等案件，對於本院90年度上更(一)
字第15號中華民國90年3月15日、本院92年度重上更(二)字第519號
中華民國93年08月31日第二審確定判決（原審判決：臺灣嘉義地
方法院86年度自字第0119號），聲請再審，本院裁定如下：
    主  文
再審之聲請駁回。
    理  由
一、查本件原第一審確定判決（即臺灣嘉義地方法院86年度自字
    第0119號），依自訴人八十六年十一月十九日之自訴狀內容
    ，係指訴受判決人即被告（以下簡稱被告）丙○○、丁○○
    涉犯竊佔及偽造文書等二罪，應分論併罰；惟本院八十七年
    度上訴字第四六一號判決，認被告丙○○、丁○○所犯竊佔
    及偽造文書二罪間有牽連關係，而從一重之偽造文書罪處斷
    ；嗣最高法院八十九年度台上字第七三三六號判決亦肯認兩
    罪有牽連關係，而將全案發回更審；嗣本院九十年度上更(一)
    字第十五號判決，就竊佔部分維持一審無罪判決，自訴人再
    以二罪有牽連關係提起第三審上訴，經最高法院於九十二年
    十月二十三日以九十二年度台上字第五九七五號判決，認定
    二罪並無牽連關係，其中竊佔罪即因不得提起第三審上訴而
    駁回自訴人之上訴始告確定。從而，本件竊佔罪部分聲請再
    審之期間，自應從九十二年十月二十三日起算，而竊佔罪之
    法定最重本刑為有期徒刑五年，依刑法規定其追訴權時效為
    十年，聲請再審期間二分之一即為五年，則算至九十七年十
    月二十二日始告屆滿；再審聲請人於九十五年六月三十日向
    本院提起再審之聲請（見本院卷第01頁），自未逾聲請再審
    之期間，合先敘明。
二、本件聲請再審意旨略以：再審聲請人於臺灣高等法院臺南分
    院民國（下同）九十年度上更(一)字第一五號、九十二年度重
    上更(二)字第五一九號判決確定後，因發現有被告丙○○訴訟
    外之自白、被告訴訟上之自白、確實之新證據，而有刑事訴
    訟法第四百二十二條第二款之情形，足認該案被告丙○○、
    丁○○等二人確有共同竊佔、偽造文書之犯罪事實，而應受
    有罪（即不利益）之判決，理由分述如下：
  (一)發現被告丙○○訴訟外之自白部分：
  1.被告丙○○於另案臺灣嘉義地方法院九十年度訴字第二三○
    號民事事件（該事件丙○○係原告）九十年七月六日言詞辯
    論筆錄中自認：「（被告《指自訴人》供稱：一八二之二號
    土地，是我祖父在五十三年賣給彭貴煌，並在同年將土地移
    交給他，但是直到六十九年才辦理移轉登記。）對被告現在
    所述出賣情事無意見。土地原為零點九五五八公頃，為此剩
    下零點七七四六公頃。」等語；及於另案臺灣高等法院臺南
    分院九十年度重上字第七一號民事事件（該事件丙○○為被
    告）九十一年六月二十四日準備程序筆錄中亦自認：「一八
    二之二是在五十三年就已賣掉，在分鬮書之前就已賣掉，目
    前應該只剩下一八二之八。」等語，暨於另案臺灣高等法院
    臺南分院九十年度重上字第七一號民事事件九十一年七月十
    六日所提之辯論意旨(六)狀中自認：「一八二之二分筆前‧‧
    北邊早已賣給彭貴煌並由彼等使用中，待辦理分筆及買賣移
    轉登記。」等語。被告丙○○上開自白，足證臺灣高等法院
    臺南分院九十年度上更(一)字第一五號判決謂：「‧‧又分鬮
    書所載之一八二之二號土地，原有面積為九五五八平方公尺
    ，於六十九年四月二十八日由自訴人之父衛松爐與丙○○共
    商將之分割為一八二之二面積一四二七平方公尺及一八二之
    八號面積七七四六平方公尺。並於同年五月二十六日將一八
    二之二號土地出售予彭貴煌‧‧足證當時分鬮書所載之範圍
    係包括現在之一八二之二、一八二之五、一八二之八、一八
    二之九號、一八二之十等地號，並非僅存之一八二之八號土
    地，且就一八二之二、一八二之九、一八二之十號土地，係
    由自訴人之父衛松爐與被告丙○○共商出售‧‧。」等語，
    而執為分鬮書並非土地分割協議之論據，進而為竊佔部分無
    罪確定判決之依憑，顯然違誤；亦足證臺灣高等法院臺南分
    院九十二年度重上更(二)字第五一九號判決謂：「‧‧是依當
    時分鬮書所載之範圍係包括現在之一八二之二、一八二之五
    、一八二之八、一八二之九號、一八二之十等地號，並非僅
    存之一八二之八號土地‧‧。」等語，而執為分鬮書並非土
    地分割協議之論據，進而就偽造文書為無罪確定判決之依憑
    ，明顯錯誤。
  2.被告丙○○於另案臺灣嘉義地方法院九十年度重訴字第一○
    六號民事事件九十年八月七日言詞辯論筆錄中自認：「（該
    一八二之五號土地移轉登記予丙○○，係履行分鬮書分割義
    務或係基於買賣關係？）當時我們確實請證人辦的，當時被
    告（指丙○○）與原告（指自訴人）的父親處理的，原告那
    時候是小孩子。」等語，及於另案臺灣高等法院臺南分院九
    十年度重上字第七一號民事事件九十一年三月六日所提之言
    詞辯論(三)狀中自認：「本造於七十二年以新台幣二十萬元價
    金向上訴人（指自訴人）購買其等持分合計二分之一，早已
    於同年辦理該地所有權移轉登記（合計本造所有二分之一）
    。」等語；被告丙○○上開自白，足證臺灣高等法院臺南分
    院九十年度上更(一)字第一五號、九十二年度重上更(二)字第五
    一九號判決（以下簡稱該二件確定判決），認定自訴人以價
    金新台幣二十九萬六千四百元出售該土地持分全部予被告丙○○，而謂：「自訴人於繼承後將一八二之五出售予被告丙○○等情觀之，益證分鬮書所載並非土地分割協議‧‧」等
    語，而資為被告無罪判決之依憑，係顯然重大之違誤。
  3.被告丙○○於另案臺灣高等法院臺南分院九十年度重上字第
    七一號民事事件九十一年三月六日所提之言詞辯論(三)狀中自
    認：「分鬮書固係約定本造與兄松爐二人之繼承先父所遺田
    產分配。」等語，分鬮書既係自訴人之被繼承人衛松爐與被
    告丙○○二人之繼承先父所遺田產之遺產分配書，而一八二
    之五、一八二之八號係渠等先父所遺田產之一部分，則分鬮
    書所載自係分割協議至明。被告丙○○上開自白，足證該二
    件確定判決謂：「茲依分鬮書第七項之記載‧‧訂立分鬮書
    當時，僅就當時柑橘之耕作及收成範圍作一劃分，並未對土
    地為分割協議‧‧」等語，顯然錯誤。
  (二)發現被告丙○○、丁○○等二人訴訟上之自白部分：
    被告丙○○、丁○○等二人於臺灣高等法院臺南分院第一次
    更審九十年三月八日所提之刑事答辯(二)狀內自認：「按依分
    鬮書上記載『還有甲、乙兩方共有名義之佃（柑園）座落中
    埔鄉○○○○○段一八二之二一筆其面積零甲玖伍伍捌公頃
    以及有甲方之名義所有之建築地座落中埔鄉○○○段一八二
    之五一筆玖捌捌方公坪（柑園）雖是二筆共栽種植柑園經劃
    分結果甲方分為南邊乙方分為北方之所有，但其實際面積按
    照柑株數計算平分此筆建築地雖屬甲方之名義但是以甲、乙
    兩方共同購入並分給乙方執耕但未分割前甲方不得擅自變更
    或移動之。』等語觀之，該項之分配是將一八二之二、一八
    二之五合併為之。」等語；復有分鬮書開宗明義載明：「同
    立鬮字人衛松爐稱為甲、丙○○稱為乙，原係兄弟，共同生
    活，茲為兩人同意分居，另設爐灶，各自立業，均分家產，
    所立條約如左」等語；及分鬮書立字人除自訴人之被繼承人
    衛松爐與丙○○外，尚有「天旻奉天宮楊公先師」、「靈霄
    寶殿三太子爺」兩位神祇立字，顯見分鬮書為分產協議書等
    補強證據，足資證明分鬮書自係土地分割協議無疑。是以，
    本件上開被告與事實相符之訴訟上之自白，並有補強證據佐
    證，足認被告丙○○、丁○○等二人應受有罪之判決，且足
    證該二件確定判決謂：「茲依分鬮書第七項之記載‧‧訂立
    分鬮書當時，僅就當時柑橘之耕作及收成範圍作一劃分，並
    未對土地為分割協議‧‧」等語，顯然錯誤。
  (三)發現確實之新證據部分：
  1.自訴人甲○○、乙○○於八十六年十一月十九日刑事自訴狀
    內容係指訴：「三丙○○於七十二年四月初，原擬將‧‧之
    舊屋拆除，並於該基地上改建新屋…」等語，然該兩件確定
    判決竟將自訴狀內容竄改為「(二)被告丙○○於七十二年四月
    初，原擬將‧‧之舊屋拆除，並於該基地上以丁○○之名義
    改建新屋‧‧」云云，即該兩件確定判決無中生有，自行加
    入自訴狀內容所無之「以丁○○之名義」等字，以為被告二
    人脫罪。倘該兩件確定判決不竄改自訴狀內容，自行加入自
    訴狀內容所無之該「以丁○○之名義」等字，則縱使認自訴
    人有同意出具該土地使用權同意書，充其量亦僅能認「有同
    意丙○○本人在舊屋基地上改建新屋」而已，故被告二人事
    後擅自在該同意書正面第一行填寫茲有「丙○○、丁○○」
    等「貳」人等字，不須經過調查程序，即足認丙○○、丁○○等二人應受有罪判決，此將該同意書與覺書所載「本人現
    申請興建所有共有‧‧現有舊房屋厝地地上…立覺書人丙○○，中華民國七十二年四月十八日」對照觀之而自明。是本
    件上開當時已經存在而發見在後或審判時未經注意之證據，
    且足證該二件確定判決認定之事實顯然錯誤，自屬發現確實
    之新證據。
  2.被告丙○○於臺灣嘉義地方法院八十六年十二月十一日訊問
    筆錄中自認：「（問：寫這張同意書何用？）是拿到鄉公所
    申請建築執照；（問：有寫這張同意書怎沒去申請《指建築
    執照》？）他（指自訴人甲○○）不同意才沒有送。」等語
    ，而商談出具該同意書之兩造當事人即甲○○與丙○○二人
    ，既均一致表明當時甲○○不同意出具該同意書之事實，且
    若當時甲○○真有同意，被告丙○○自無於訴訟時承認當時
    甲○○不同意之理，足證甲○○確不同意出具該同意書無訛
    。是本件上開當時已經存在而審判時未經注意之證據，且足
    證該二件確定判決所認定之事實明顯錯誤，即屬發現確實之
    新證據。
  3.一八二之二號土地內部分土地，係自訴人之祖父（被告丙○○之父）衛德桂於五十三年四月二十六日出售予彭貴煌（彭
    貴煌於買受後即建屋居住迄今），未辦理分割及移轉登記，
    即於五十六年二月十九日死亡，彭貴煌於六十四年五月十三
    日以郵局存證信函通知衛德桂之繼承人衛松爐及被告丙○○
    辦理所有權移轉登記，衛松爐及被告丙○○乃於六十九年五
    月一日將一八二之二號土地分割為一八二之二號，面積零點
    一八一二公頃、一八二之八號，面積零點七七四六公頃，並
    將一八二之二號土地移轉登記予彭貴煌等事實，有彭貴煌聲
    明書、土地買賣契約書、存證信函、土地登記簿謄本附卷可
    查，足證臺灣高等法院臺南分院九十年度上更(一)字第一五號
    確定判決謂：「由自訴人之父衛松爐與丙○○於六十九年五
    月二十六日將一八二之二號土地出售予彭貴煌，有買賣契約
    書、地籍圖謄本及土地登記簿謄本附卷可查」等語，顯然錯
    誤，且該土地買賣契約書已署名「賣主：衛德桂，連帶保證
    人：丙○○」，益證該確定判決謂：「由自訴人之父衛松爐
    與丙○○出售」等語，係顯然之重大錯誤至明。是本件上開
    當時已經存在而審判時未經注意之證據，且足證該確定判決
    所認定之事實顯然錯誤，即屬發現確實之新證據。
  4.該二件確定判決係以卷附之土地所有權移轉契約書（俗稱公
    契），資為認定自訴人繼承後將一八二之五號土地出售予被
    告丙○○之憑據。惟按土地買賣，均會訂立俗稱私契之土地
    買賣契約，據以訂明買賣價金、交付訂金金額、價款交付日
    期方法、土地交付日期及稅課負擔等，此觀衛德桂出售一八
    二之二號土地內部分土地予彭貴煌，即訂有土地買賣契約書
    而自明；而本件並未訂立是項土地買賣契約（私契），自難
    僅憑該土地所有權移轉契約書（公契）即遽認係買賣。又被
    告丙○○、丁○○等二人於臺灣高等法院臺南分院第一次更
    審九十年三月六日所提之刑事答辯狀內自認：「七十二年三
    月十六日被告丙○○之母（即自訴人甲○○、衛漙甲之祖母
    ）死亡，自訴人甲○○回來祭拜祖母，即與被告丙○○提起
    土地之事，經自訴人甲○○與丙○○商議結果，自訴人乃同
    意將一八二之五地號土地出售予丙○○，於支付一八二之五
    之土地價款時，被告丙○○請代書張得霖代為書立覺書一紙
    交付自訴人甲○○（指支付一八二之五土地價款為立覺書當
    日即七十二年四月十八日）」等語，與該土地所有權移轉契
    約書上所載：「立約日期七十二年三月四日，登記完畢日期
    七十二年四月四日等事實，兩者顯然不符，且亦無先於七十
    二年四月四日辦理移轉登記完畢後，再於七十二年四月十八
    日支付買賣價金之理。是本件上開當時已經存在而審判時未
    經注意之證據，且足證該二件確定判決所認定之事實顯然錯
    誤，亦屬發現確實之新證據。
  5.臺灣高等法院臺南分院九十年度重上字第七一號民事確定判
    決明白認定：「分鬮書所載土地之實有範圍，僅係現在之
    一八二之五、一八二之八號土地而已，並未包括現在之一八
    二之二、一八二之九、一八二之十號土地，其中一八二之二
    、一八二之九、一八二之十號土地，係由衛德桂於五十三年
    出售予彭貴煌，遲至六十九年始由衛松爐與丙○○補辦移轉
    登記，並非由衛松爐與丙○○共商出售；分鬮書係土地分
    割之協議，係上訴人之父衛松爐與被上訴人丙○○兄弟二人
    ，以抽籤拈鬮方式均分衛德桂所遺家產；臺灣高等法院臺
    南分院九十年度上更(一)字第一五號判決認定事實錯誤；一
    八二之五號土地辦理移轉登記予被上訴人丙○○，係履行分
    鬮書協議分割義務，並非買賣」等事實。查該民事確定判決
    對臺灣高等法院臺南分院九十年度上更(一)字第一五號確定判
    決而言，係屬判決以後成立之文書，其內容係根據另一證據
    作成，而另一證據係成立於事實審法院判決之前，故應認為
    有新證據之存在，對臺灣高等法院臺南分院九十二年度重上
    更(二)字第五一九號確定判決而言，則係當時已經存在而審判
    時未經注意之證據，故亦應認為有新證據之存在，且上揭民
    事確定判決足證該二件確定判決所認定之事實顯然錯誤。
  6.證人張得霖於臺灣高等法院臺南分院第一次審理八十七年四
    月三十日訊問筆錄中證述：「是舊房子拆到（掉）重蓋，不
    要蓋到對方的份，我寫覺書的意思是這樣，並讓他們雙方過
    目。」、「（問：寫覺書之真義？）是說照原有舊的下去蓋
    。」等語，及被告丙○○於臺灣高等法院臺南分院第一次審
    理八十七年五月八日審判筆錄中供認：「（問：對證人張得
    霖之證述有何意見？）‧‧他們（指自訴人）要求我蓋在舊
    房子那邊，不能蓋在他們那邊，要我寫覺書，我才去寫覺書
    」、「（問：對分闔書、覺書有何意見？）沒意見。」等語
    ，暨覺書內容記載「本人現申請興建所有共有‧‧現有舊房
    屋、厝地地上，先建築新房屋屬實‧‧立覺書人丙○○，中
    華民國七十二年四月十八日」等語。又被告丙○○於臺灣高
    等法院臺南分院第一次審理八十七年四月三十日訊問筆錄中
    供認：「（問：土地使用權同意書如何來的？）因房子是日
    本時代房子，蓋的時候要他們（指自訴人）同意，所以才找
    他們。」等語。凡此等情，在在證明當時（七十二年四月十
    八日）丙○○要求自訴人出具該土地使用權同意書，確係要
    求自訴人同意其本人在舊屋基地上改建新屋，而非要求自訴
    人同意其本人與其子丁○○二人在特定位置（即系爭土地西
    半部）上建築新屋無疑。另被告丙○○於臺灣高等法院臺南
    分院第二次審理九十年一月三十日訊問筆錄中供認：「（問
    ：在七十二年四月十八日邀甲○○至嘉義縣張得霖代書事務
    所協調，丙○○當場先立覺書，表明欲在附圖現況圖（Ａ）
    部分土地之舊屋基地上改建新屋，始由甲○○代表填寫土地
    使用權同意書，嗣後雙方對改建位置發生爭吵，甲○○立即
    表明拒絕簽具同意書？）有寫同意書，他們二人有　同意我
    蓋新房子，要我照舊的蓋就可以，我也保證不會蓋超過舊得
    （的）房子。」等語，足證縱使認該土地使用權同意書成立
    ，充其量亦僅能謂「自訴人有同意丙○○本人在舊屋基地上
    改建新屋」而已，殊無謂「自訴人有同意丙○○與衛挺甲二
    人在特定位置（即系爭土地西半部）上建築」之餘地。是
    本件上開當時已經存在而審判時未經注意之證據，且足證該
    臺灣高等法院臺南分院九十二年度重上更(二)字第五一九號判
    決謂：自訴人同意丙○○在特定位置（即系爭土地西半部）
    上建築云云，所認定之事實明顯錯誤，即屬發現確實之新證
    據。
  (四)合上所陳，顯然可認為足以動搖該二確定判決之事實基礎，
    即有再審理由，爰依刑事訴訟法第四百二十八條第一項前段
    聲請再審，請為開始再審之裁定。
三、按有罪、無罪、免訴或不受理之判決確定後，有受無罪或輕
    於相當之刑之判決，而於訴訟上或訴訟外自白，或發現確實
    之新證據，足認其有應受有罪或重刑判決之犯罪事實者，為
    受判決人不利益，得聲請再審，刑事訴訟法第四百二十二條
    第二款固定有明文。惟所謂發現確實新證據，係指該證據於
    事實審法院判決前業已存在，為法院、當事人所不知，不及
    調查斟酌，至其後始行發現，且就證據本身形式觀察，固不
    以絕對不須經過調查程序為條件，但必須顯然可認為足以動
    搖原確定判決為限。亦即該「新證據」須可認為確實具有足
    以動搖原確定判決，而對受判決人為更不利益「確實性」外
    ，尚須具備該證據係在事實審法院於判決前已存在，因未經
    發現，不及調查斟酌，或審判時未經注意，至其後始行發現
    之「嶄新性」特質，二者均屬不可或缺，倘若未具備上開「
    確實性」與「嶄新性」二種聲請再審新證據之特性，即不能
    據為聲請再審之原因（最高法院32年度抗字第0113號判例參
    照）。再受無罪之判決，而於訴訟上或訴訟外自白其應受有
    罪判決之犯罪事實者，依照刑事訴訟法第四百十五條第二款
    之規定，固得為受判決人之不利益聲請再審，但該條款所稱
    訴訟上之自白，係指在其他案件訴訟上之自白而言，若於前
    案訴訟上早經自白，而為原確定之無罪判決所不採者，自不
    得據為聲請再審之理由（最高法院30年度上字第0189號判例
    參照）。
四、經查：
  (一)本件受判決人即被告丙○○、丁○○因竊佔、偽造文書等案
    件，經臺灣嘉義地方法院以八十六年度自字第一一九號判決
    無罪後，雖經該案之自訴人甲○○、乙○○（即衛漙甲）不
    服向本院提起上訴，本院以八十七年度上訴字第四六一號判
    決，將原判決撤銷，改判被告丙○○、丁○○各有期徒刑三
    月；嗣兩造對之均提起第三審上訴，復經最高法院以八十九
    年度台上字第七三三六號判決，將原判決撤銷，全案發回更
    審；而經本院以九十年度上更(一)字第一五號判決，將原判決
    關於偽造文書部分撤銷，改判被告丙○○、丁○○各有期徒
    刑四月，如易科罰金均以三佰元折算一日，至竊佔部分則維
    持第一審之無罪判決；惟兩造再對之提起第三審上訴，嗣經
    最高法院以九十二年度台上字第五九七五號判決，將原判決
    關於偽造文書部分撤銷，發回更審，並駁回自訴人甲○○、
    乙○○關於竊佔部分之上訴而無罪確定；嗣再經本院以九十
    二年度重上更(二)字第五一九號判決，駁回自訴人甲○○、乙○○關於偽造文書部分之上訴，因此自訴人甲○○、乙○○
    又提起第三審上訴，終經最高法院以九十三年度台上字第六
    三一六號判決，依程序駁回上訴，至此，被告丙○○、丁○○等二人關於偽造文書部分亦無罪確定，有臺灣嘉義地方法
    院以八十六年度自字第一一九號、本院八十七年度上訴字第
    四六一號、最高法院以八十九年度台上字第七三三六號、本
    院九十年度上更(一)字第一五號、最高法院以九十二年度台上
    字第五九七五號、本院九十二年度重上更(二)字第五一九號及
    最高法院九十三年度台上字第六三一六號判決書各一份在卷
    可參（見本院卷第091至132頁），合先敘明。
  (二)按刑事訴訟法第四百二十二條第二款規定所稱之「自白」者
    ，係指被告（或犯罪嫌疑人），就「犯罪事實之全部或一部
    」承認自己刑事責任所為之陳述，始足當之。準此，上述聲
    請再審意旨所指發現被告丙○○、丁○○之訴訟外及訴訟上
    之自白部分（即一之(一)及(二)部分），究之均非係被告丙○○
    或丁○○就偽造文書及竊佔之犯罪事實有所承認之陳述，揆
    諸前揭說明，即非屬被告之自白。則本諸對於受無罪判決人
    ，以其於訴訟外自白應受有罪判決之犯罪事實，聲請再審時
    ，法院就此聲請，雖不待證明其自白確與事實相符，或別無
    瑕疵，始得為開始再審之裁定，而受判決人曾否有此自白，
    自應先加調查，必須有此自白，始可認為有再審理由（最高
    法院28年度抗字第37號判例參照），再審聲請人以此資為再
    審聲請之理由，尚有誤會。
  (三)次按被告就非屬自白之其他不利於己之陳述，自仍得為證據
    ，惟倘欲憑以為受判決人之不利益而聲請再審，自仍須視被
    告不利於己之陳述，是否符合刑事訴訟法第四百二十二條第
    二款規定之「確實新證據」所應具備之『嶄新性』及『顯著
    性』等要件。本院經核上揭聲請再審意旨(一)之1.及(三)之3.部
    分之理由，係以被告丙○○於他案民事事件中，就一八二之
    二號土地是「衛德桂於五十三年間」出賣與案外人彭貴煌之
    陳述，並舉彭貴煌聲明書、土地買賣契約書、存證信函、土
    地登記簿謄本等資料為據；而非如本院九十年度上更(一)字第
    一五號判決所認，係「六十九年五月二十六日由衛松爐與丙○○」共同出售予彭貴煌乙情，而認分鬮書應係土地分割協
    議；亦即非如本院九十年度上更(一)字第一五號判決所認分鬮
    書非係土地分割協議，進而認為有被告丙○○訴訟外之自白
    及確實之新證據等情形。然不論被告丙○○、丁○○二人所
    涉之竊佔或偽造文書犯行，均與「何時」、「何人」出售一
    八二之二號土地與彭貴煌無關，而係在於本案之分鬮書之性
    質是否為土地分割協議。因之，該二件確定判決均係依分鬮
    書第七項之記載：「還有甲乙兩方共有名義之佃（柑園）座
    落中埔鄉○○段興化部小段一八二之二號一筆其面積零點玖
    伍伍捌公頃以及有甲方之名義之建地座落中埔鄉○○段興化
    部小段一八二之五號一筆玖捌捌方公坪（柑園）雖是二筆共
    栽種植柑園，經劃分結果，甲方分為南邊，乙方分為北方之
    所有，但其實際面積按照柑株數計算平分，此筆建築地雖屬
    甲方之名義，但甲乙兩方共同購入並分給乙方執耕，但未分
    割前甲方不得擅自變更或移動之」（見本院95年聲再字第64
    號卷第113、123頁）加以剖析，而認分鬮書當時，僅就當時
    柑橘之耕作及收成範圍作一劃分，並未對土地為分割協議；
    甚且，本院九十年度上更(一)字第一五號判決更依此而維持第
    一審法院就被告丙○○、丁○○二人被訴竊佔部分無罪之認
    定。凡此，雖與本院九十年度重上字第七一號民事確定判決
    之認定有所不同，究之，應係對於本案中分鬮書性質之「法
    律見解」有所差異，則被告丙○○於他案民事事件之上揭陳
    述，及聲請再審意旨所舉之彭貴煌聲明書、存證信函等資料
    ，揆諸按再審係就確定判決事實錯誤而設之救濟方法，若屬
    法律見解或適用法律問題，自非屬聲請再審之理由以察，自
    尚不足以動搖原確定判決，亦即不足以影響該二件確定判決
    之認定。
  (四)又就上揭聲請再審意旨(一)之2.部分之理由以觀，本院九十年
    度上更(一)字第一五號判決、九十二年度重上更(二)字第五一九
    號判決均係認：「‧‧自訴人於繼承後將一八二之五出售予
    被告丙○○等情觀之，益證分鬮書所載並非土地分割協議。
    」等語（見同上卷第113、123頁均反面）；另本院九十二年
    度重上更(二)字第五一九號判決尚認定：「‧‧自訴人於繼承
    後，於七十二年三月四日將一八二之五出售予被告丙○○之
    情，復有買賣所有權移轉契約書一份及土地登記簿謄本附卷
    可按‧‧」等語（見同上卷第0123頁反面）；再參諸被告丙○○於該二件確定判決中係主張：分鬮書所指土地包含一八
    二之五號土地，及分鬮書非係土地分割協議等情，可見該二
    件確定判決所認定者，應係指自訴人甲○○、乙○○等二人
    就其繼承自其先父衛松爐就一八二之五號土地之合計二分之
    一持分，出售與被告丙○○。是以上揭聲請再審意旨(一)之2.
    部分，所引被告丙○○以其買賣對象為衛松爐及土地買賣價
    金為新台幣二十萬元之陳述，已顯為該二件確定判決所不採
    ，應堪認定。則按諸刑事訴訟法所謂發見之新證據，係指該
    項證據，事實審法院於判決前因未經發見，不及調查斟酌，
    至其後始行發見者而言，若判決前已經當事人提出或聲請調
    查之證據，經原法院捨棄不採者，即非該條款所謂發見之新
    證據，不得據為聲請再審之原因（最高法院28年度抗字第08
    判例參照）；應認已不具『嶄新性』，即非屬發現確實之新
    證據。
  (五)另上揭聲請再審意旨(一)之3.部分，依被告丙○○於本院九十
    年度重上字第七一號民事事件九十一年三月六日所提之言詞
    辯論狀之陳述內容所載：「十六系爭地未經協議分割之理由：
    分鬮書固係約定本造（即丙○○）與兄松爐二人之繼承先父
    所遺田產分配，可單獨分配之水田，松爐分得二筆（興化廓
    一六二、及一六四號），而本造皆得一筆（同段一六三號）
    ，此觀鬮書第六條即明。至於系爭原一八二之二號旱地及一
    八二之五號建地等二筆使用情形特殊另約定於第七條。由於
    當時，‧‧故系爭地未經分割‧‧」等語（見同上卷第0172
    頁）；要之究其文意本即主張分鬮書關於一八二之二號、一
    八二之五號土地之分配部分，所約定之內容並非土地分割協
    議至明；況受無罪之判決，而於訴訟上或訴訟外自白其應受
    有罪判決之犯罪事實者，依照刑事訴訟法第四百十五條（即
    現行之第四百二十二條）第二款之規定，固得為受判決人之
    不利益聲請再審，但該條款所稱訴訟上之自白，係指在其他
    案件訴訟上之自白而言，若於前案訴訟上早經自白，而為原
    確定之無罪判決所不採者，自不得據為聲請再審之理由（最
    高法院30年度上字第0189號判例參照）；故聲請意旨以此為
    被告丙○○不利於己之陳述，即有不符。自難謂為被告丙○○於訴訟外之自白或有確實之新證據情形。
  (六)再就上揭聲請再審意旨(二)部分之理由言之，被告丙○○、丁○○二人於刑事答辯狀中，就分鬮書性質所為之答辯，猶認
    分鬮書其性質非係土地分割協議（見同上卷第173頁反面至
    174頁）；因之，聲請意旨以此為被告丙○○、丁○○二人
    不利於己之陳述，顯係誤解被告丙○○、丁○○等二人上揭
    答辯狀之文意；且法律見解或適用法律問題，非屬聲請再審
    之理由，已如前述；況就發現確實之新證據而言，如該證據
    僅足認為原判決所認定之犯罪原因有誤，仍不足為再審之理
    由。因之，聲請再審意旨(二)部分之理由，自難謂為被告丙○○、丁○○二人於訴訟上之自白或有確實之新證據。
  (七)至上揭聲請再審意旨(三)之1.部分，經核本院九十二年度重上
    更(二)字第五一九號判決係以：「土地使用同意書上有關『
    衛漙甲身分證號碼』是否為自訴人甲○○所為，亦或被告丙○○、丁○○二人或委由他人所為，核與論斷被告二人有無
    本件犯罪基礎無涉；自訴人甲○○有在土地使用同意書上
    蓋章，且將同意書交予被告丙○○，並執有丙○○所出具之
    覺書，則其就被告丙○○在特定位置上建築即有同意，至於
    同意書其餘尚未據自訴人甲○○填載部分，並不影響其已同
    意被告丙○○在特定位置上建築之認定。是被告丙○○嗣後
    因需要，在上開土地使用權同意書上自己或委由他人在同意
    書上半部補填『丙○○、丁○○、貳、中埔鄉頂六興化部壹
    捌貳之捌、柒柒肆陸、參捌柒參、持分貳分之壹』文字，由
    被告丁○○持以行使，亦難謂被告丙○○、丁○○二人有何
    偽造、行使偽造私文書之犯行」（見同上卷第125、126頁反
    面）為理由，而就第一審判決諭知偽造文書無罪部分，駁回
    自訴人甲○○、乙○○之上訴；依上可知，本院九十二年度
    重上更(二)字第五一九號判決雖於理由內之自訴意旨增載自訴
    狀所無「以丁○○名義」等語之記載，惟尚不致影響該判決
    就被告丙○○、丁○○等二人關於偽造文書部分應為無罪之
    認定。因之，再審聲請人以此為再審之理由，容有誤會。
  (八)又就上揭聲請再審意旨(三)之2.及6.部分以察，本院九十二年
    度重上更(二)字第五一九號判決係認定：「(3)查卷附之土地使
    用權同意書內，其中有關『土地所有權人』之『甲○○、衛
    漙甲』部分，業已填寫及蓋章，住址部分亦書寫完成，為自
    訴人甲○○所是認。是依自訴人甲○○所言，雙方於張得霖
    代書事務所既無法達成協議，何以自訴人甲○○未於當場聲
    明同意書作廢之際，將被告丙○○簽具交付之覺書返還，並
    在其所填載之同意書上為作廢之註記，反執存被告丙○○交
    付之覺書，及任由被告丙○○仍持有其所簽署之六張同意書
    ，此與常理顯屬有悖。再參之自訴人甲○○於本院對上情業
    已供述：伊只要他們註明同意重建之位置及範圍，伊就會同
    意，所以伊未取回等語。準此，自訴人甲○○所言，雙方因
    改建位置及範圍爭執，其當場表示不同意出具同意書云云，
    尚非可採。」等語（見同上卷第126頁反面至127頁）；依上
    可知，本院九十二年度重上更(二)字第五一九號判決係本於土
    地使用同意書上之記載形式及內容、雙方就簽立之覺書及土
    地使用同意書等文件均未交還或要求對方交還、甲○○於本
    院之敘述等情，始認定土地使用權同意書既經自訴人甲○○
    及得另一自訴人衛漙甲之授權所出具，則被告丙○○、丁○○二人嗣後『如何使用』、『何時使用』，皆不因此即可遽
    認該二人有何行使偽造私文書之犯行。從而，本院九十二年
    度重上更(二)字第五一九號判決雖就聲請意旨所指被告丙○○
    之不利於己之陳述既予以說明，或未盡明確，要之尚與刑事
    訴訟法所稱發見確實之新證據，係指當時已經存在而發見在
    後或審判時未經注意之證據，且能證明原確定判決所認定之
    事實為錯誤者而言（即與在認定事實後因以論處罪刑所應依
    據之法律無涉）之再審理由不合。
  (九)末者，就上揭聲請再審意旨(三)之4.及5.部分，本院九十二年
    度重上更(二)字第五一九號判決係認定：「‧‧自訴人（即指
    甲○○、乙○○）於繼承後，於七十二年三月四日將一八二
    之五出售予被告丙○○之情，復有買賣所有權移轉契約書一
    份及土地登記簿謄本附卷可按‧‧」（見同上卷第0123頁反
    面）、「(7)末查：至有關自訴人甲○○二人於本院所提出之
    本院九十年度重上字第七一號民事判決，八十五年度上更一
    字第七一號判決，最高法院八十六年台上字第一八八八號裁
    定，覺書內容所載，被告曾提出之答辯狀，本院前審九十年
    一月三十日訊問筆錄，嘉義地方法院八十六年十二月十一日
    訊問筆錄，檢舉書，被告二人八十七年二月十七日申請書，
    嘉義縣稅捐稽徵處、嘉義縣函等證物，均不足認定被告二人
    有本件犯罪之憑依，併此敘明。」（見同上卷第0127頁）等
    語；依上說明，可知本院九十二年度重上更(二)字第五一九號
    判決就自訴人甲○○、乙○○與被告丙○○、丁○○間就一
    八二之五號土地買賣契約訂立之時間，及其他與本院九十年
    度重上字第七一號民事確定判決之認定與判斷，雖有諸多不
    同，惟既已說明其認定依據，自難僅以事實認定與上揭民事
    確定判決不同，即憑此為聲請再審之理由。況所舉之文書，
    有者乃事後所製作記載見聞事實之文書，並非屬「新證據」
    ；易言之，此部分聲請意旨所指之再審事由，究之或係對該
    二件確定判決再度提出辯解，或係屬證據取捨等之屬法院職
    權上之適法行使，再漫予指摘未詳予審酌有利於聲請人之證
    據為不當；惟並未提出任何新證據，自亦非屬構成再審之事
    由。
五、綜上所述，再審聲請人上開所稱之再審理由，尚無可採，其
    聲請再審之理由及調查證據之聲請，經核與刑事訴訟法四百
    二十二條第二款規定之再審要件不符，應認再審之聲請，為
    無理由，應予駁回。
六、據上論斷，應依刑事訴訟法第434條第1項，裁定如主文。
中　　華　　民　　國　　96　　年　　1 　　月　　26　　日
                  刑事第三庭    審判長法　官  陳義仲
                                      法　官  宋明蒼
                                      法　官  張世展
以上正本證明與原本無異。
如不服本裁定，應於收受本裁定後五日內向本院提出抗告狀。
　　　　　　　　　　　　　　　　　　　書記官  魏芝雯
中　　華　　民　　國　　96　　年　　1 　　月　　29　　日
